# 港资企业在华代表处问题咨询

提问人：sodom2011 时间：2021-10-01 01:08:26
客户是一家港资企业在华的代表处采用《企业会计制度》，我们审计的时候，和其总部进行了一些会计处理的问题探讨：
1. 记账本位币的选择
在港总部采用IFRS并使用港币作为本位币，代表处则采用人民币。主要考虑所处的经济环境、采购商品和服务的计价货币以及总部拨付的营运资金均为人民币。但是，总部提出根据IAS 21中提到的境外经营实体是否存在“自主权”的问题，即当该实体不存在自主权，例如其活动是总部的延申，则其记账本位币必须和总部保持一致。
对于这个问题，我们考虑的方向是，对于“自主权”的分析。首先，代表处不是经营实体，不产生经济效益，更类似于成本/费用中心，主要活动是在中国内地拓展市场、进行研究、维护客户关系等；其次，这类活动和其总部的经营活动是不同质的，总部是一家享誉世界的慈善机构，即通过举办吸纳会员、组织合法博彩、提供咨询服务等业务获取收入和资金，并通过捐赠、投资等方式行善。而代表处的主要活动并非经营总部的活动，而是在总部批准的预算内，使用拨付的资金进行市场活动，代表处的首席代表是能够安排这些活动并具有自主权的；第三，我们认为没有或缺乏“自主权”的境外经营实体，可能是壳公司或者特殊目的注册成立的公司或实体，例如中国公司投资海外的物业而在中间搭设的各类特殊目的的公司，既没有实际的人员也没有实际的办公场所，公司执行的是中国公司的决策和意志，这种情况下可能是没有自主权的表现。
综合来看，我们认为该代表处对于其Stand-alone财务报表应基于CAS准则下的判断选择人民币作为记账本位币，而在总部层面采用IFRS，由于该在华代表处拥有自主权，所以亦应采用人民币作为记账本位币。
2. 首次适用企业会计准则
管理层在 2021 年进行多轮探讨，研究从企业会计制度转换为企业会计准则的可行性和工作量。基于CAS 38的要求，结合代表处的业务实质，除所得税以外，不涉及其他追溯调整事项。然而对于所得税，由于代表处采用核定征收的办法，即核定总费用后按照核定利润率计算得出应纳税所得额后乘以25%得到应纳税额。其中对于设立时购置固定资产的支出在设立当期应全部纳入经费支出纳入计税基础。由于会计按照折旧逐期计入经费支出，因此产生计税基础和账面价值的税会差异。
基于上述背景，我们认为应在首次适用企业会计准则后的首份财务报表中确认递延所得税，并追溯调整比较期报表，同时在财务报表附注中披露具体的调节过程(2020年设立，故不存在比较期的期初未分配利润)。因此，不管实体的性质还是税务处理的方式，如果适用企业会计准则则必须采用资产负债表法计算暂时性差异的影响并考虑是否确认递延所得税。
基于以上事项，请问我们的判断是否准确

回答人：chenyiwei
1 、记账本位币的选择逻辑，在企业会计准则（或IFRS）与企业会计制度下是不同的。在制度下默认境内企业应采用人民币为本位币，没有功能货币和主要经济环境等概念；在准则下的考虑思路与IFRS下类似。
就IFRS和企业会计准则下的思路而言，个人更倾向于由于代表处作为成本/费用中心的特殊性，其不能以自己或总部的名义直接开展经营活动，无会计意义上的营业收入，且其经费来源均为境外总部，虽然成本费用均为人民币发生，但事实上无经营自主性，采用总部的功能货币为记账本位币更合理。
2 、首先，代表处的境内报表的主要功能是用于报税，而历年来代表处报表的编制、审计和纳税申报已形成一套成熟模式，转为企业会计准则将导致丧失这些优势。而且历史上代表处的报表也不是按照企业会计制度编制的，而是按照税务机关规定的基础编制。因此建议谨慎考虑是否有必要转为企业会计准则。
其次，即使要转为企业会计准则，就所得税会计而言，由于“代表处采用核定征收的办法，即核定总费用后按照核定利润率计算得出应纳税所得额后乘以25%得到应纳税额”，这种情况下虽然名为企业所得税，但并不符合IAS 12对“所得税”的定义，在这种情况下并不存在严格意义上的资产、负债计税基础概念，也就不应确认递延所得税。

提问人：sodom2011 时间：2021-10-07 07:54:00
谢谢陈版，您说的确实有道理，现在我们面临的问题是，代表处在香港的总部已经做了IFRS 16的准则转换，所以也给在京的代表处做了一套。为了集团财务报告的便利，香港总部认为如果能转换为企业会计准则，则可以直接进行合并，而无需在总部进行准则差异的调整。您的回复我觉得有两点还想明确：
1. 在华代表处我所审计很多家，均依据京会协〔 2017 〕 174 号文提供的范本，参考企业会计制度中的原则编制财务报表。但是该文对于非经营性代表处会计制度提供的范本提到可以根据代表处的实际情况在附注中进行相应的修改，是否从编制基础的角度来说，管理层自身是可以选择适用企业会计准则的，也即法律法规并不禁止；
2. 如果在 2021 年改为企业会计准则，可能会存在两件事情比较麻烦，第一是对于记账本位币的认定发生变化。这项是否属于首次适用新准则的追溯调整的范畴？如果不是，则比较期间财务报表采用人民币，而当期采用美元折算人民币，这样处理是否妥当？第二是您提到对于代表处报表的e编制、审计和纳税申报的体系已成熟，转换准则将导致丧失优势。具体有哪些优势？
我们初步分析，在本年进行转换可能会存在几个问题
1. 记账本位币的问题，即因为报表折算导致总经费支出因为汇率问题和原始凭证载列人民币金额不一致，而且也会导致在本年使用新租赁准则，导致报表格式上的进一步复杂化
2. 新租赁准则下对于使用权资产的税务处理并没有明确的规定，代表处本身设立时候的固定资产、长期待摊费用在税务上可以在设立年份按照购入的成本一次性计入总经费支出。对于新租赁准则，本质上认定租入办公场所是表上一项资产且需要进行折旧，性质上和固定资产是相仿的，但税务的处理并没有相应文件进行规定，如果按照会计折旧金额计税，是否会造成潜在税务问题
3. 审计报告的潜在使用者是代表处的主管机关和税务机关，即经审计财务报表一是向商务部提交年度备案，二是用于纳税申报。目前我们经手的代表处没有一家是改变了编制基础的，如果这家进行了转换，是否会对备案和报税造成一定影响，这个需要管理层进行审慎的评估以上是我个人分析后的一些潜在忧虑，还请陈版指点。

回答人：chenyiwei
你所分析的转换问题基本上是合理的。建议用这些理由说服代表处和境外总部的管理层，至少在法定报表的层次上不要进行准则转换，继续保持原先的编制基础，并将其用于境内纳税申报。关于新租赁准则相关问题和记账本位币问题，可以考虑由代表处或者境外总部保留一套备查资料，用于境外总部按照IFRS编制报表使用。
我们可以接受委托对上述备查资料执行一定的鉴证程序，并单独出具鉴证报告或者作为该代表处报表附注的补充资料。